臺灣桃園地方法院刑事判決　　　　　　　 96年度訴字第280號
公　訴　人　台灣桃園地方法院檢察署檢察官
被　　　告　丙○○
指定辯護人　本院公設辯護人彭詩雯
上列被告因偽造有價證券等案件，經檢察官提起公訴（台灣桃園
地方法院檢察署95年度偵緝字第787 號），本院判決如下：
    主  文
丙○○連續意圖供行使之用，而偽造有價證券，處有期徒刑捌年
。偽造如附表所示之物，均沒收。
    事  實
一、丙○○為址設桃園縣中壢市○○路○ 段136 號之碩豐國際金
    屬有限公司（下稱碩豐公司，業於民國93年9 月7 日解散）
    之負責人，原未向金融機構申請開設個人或公司名義之支票
    帳戶，然為支應公司大筆應付款項，又於86年10月24日後之
    某日（起訴書誤載為86年8 月間某日），至其兄乙○○位於
    桃園縣平鎮市○○路188 號9 樓之8 之住處時，見其兄乙○○前因有意經商而於86年10月24日向新竹區中小企業銀行（
    後改制為新竹國際商業銀行，下稱新竹銀行）新明分行所申
    設帳號為0000000000000 號之支票存款帳戶後所得之空白支
    票本1 本及乙○○發票用之印鑑章1 枚，均置於乙○○上址
    住處之抽屜內，認有機可趁而心生歹念，故起將之竊取入己
    後逐張偽造簽發他人，屆期前將款項存入該帳戶內以供持票
    人提示兌領，並於偽造使用完畢後再行請領空白支票逐張偽
    造簽發他人之意，而基於意圖為自己不法所有之竊盜犯意，
    及意圖供行使之用而偽造有價證券與行使偽造私文書之概括
    犯意，一併將乙○○所有之上開空白支票本1 本（內有支票
    號碼自187001號至187025號之空白支票共25張）及乙○○印
    鑑章1 枚竊取入己（所涉親屬間竊盜部分已逾告訴期間且未
    經檢察官起訴）。得手後，丙○○即自86年10月29日前某日
    起至87年2 月2 日前某日止，於歷次支付碩豐公司之應付帳
    款或其他款項前，在其辦公室內或他處，將該支票簿內之空
    白支票逐張取下，再持竊來之乙○○印鑑章，在發票人欄處
    盜蓋「乙○○」印文，並擅自填寫發票日期及金額等支票應
    記載事項，而以此方式連續偽造乙○○為發票人名義之支票
    ，再均予親自背書後，連續交付他人以憑支付款項（其中24
    張業經持票人提示兌現而回籠）。迄86年12月12日，丙○○
    見該本空白支票將偽造使用完畢，且支票回籠率已達新竹銀
    行再次發給空白支票簿之標準，便持上開支票簿末附之「支
    票領取證」私文書及上開乙○○印鑑章至新竹銀行新明分行
    ，接續在該「支票領取證」之印鑑欄內、及在新竹銀行新明
    分行設置之「支票領取簿」私文書上，盜蓋「乙○○」印文
    ，表明係乙○○本人前來領取新空白支票簿之意，而接續偽
    造乙○○名義之「支票領取證」及「支票領取簿」私文書，
    並同時持向新竹銀行新明分行行使，使該行將新空白支票簿
    交付丙○○，而足生損害於乙○○本人及銀行就支票管理之
    正確性。丙○○收領後，再承上開意圖供行使之用而偽造有
    價證券及行使偽造私文書之概括犯意，以上開方式連續偽造
    以乙○○為發票人名義之支票，並於各次空白支票即將偽造
    簽發完畢之際，連續持偽造乙○○名義之「支票領取證」私
    文書及「支票領取簿」私文書向該行行使。迄94年10月20日
    最後一次領取支票簿為止（該次僅領取票號為0000000 號之
    空白支票1 張），丙○○以此方式連續11次行使偽造乙○○
    名義之「支票領取證」及「支票領取簿」，而共領取11本空
    白支票簿（起訴書誤載為14本），合計共連續偽造乙○○為
    發票人名義之如附表所示支票共計401 張，其中遭退票者計
    27張，其餘均由丙○○於持票人提示兌領前將款項存入該帳
    戶內，而均予兌現。嗣於93年9 月6 日，丙○○因多次退票
    紀錄而遭銀行拒絕往來，持票人高福全（所持之支票號碼為
    0000000 號至0000000 號）即對發票人乙○○請求支付票載
    金額，乙○○至此始察覺上情，並規勸丙○○自首，丙○○
    乃於94年8 月2 日，前往桃園縣政府警察局楊梅分局向員警
    自白犯行，而知上情。
二、丙○○又於93年12月初某日，在上址碩豐公司內，見前來探
    訪之友人甲○○將其所有之付款人為聯邦商業銀行桃鶯分行
    、票號為UC0000000 號之空白支票1 紙，不慎遺失該處，遂
    起意圖為自己不法所有之侵占犯意，將該空白支票1 紙侵占
    入己，旋為清償其積欠江支演之款項，即承上揭意圖供行使
    之用而偽造有價證券之概括犯意，先利用不知情之某刻印業
    者，偽刻甲○○之印章後，將之蓋印於該支票之發票人欄，
    並於93年12月某日，在桃園縣桃園市○○街上某工地內，擅
    自填載發票日為94年3 月10日，票面金額170,000 元等支票
    應記載事項，而偽造甲○○為發票人名義之支票1 紙後，將
    之交付不知情江支演以行使。嗣因甲○○發覺上開支票遺失
    ，向銀行申請掛失止付，又經江支演提示上開支票未獲兌現
    ，由臺灣票據交換所桃園分所函請桃園縣警察局平鎮分局偵
    辦後，始循線查悉上情。
三、本案經桃園縣政府警察局平鎮分局及楊梅分局報告台灣桃園
    地方法院檢察署檢察官偵查起訴。
    理  由
一、上揭犯罪事實，業據被告於本院審理中供承不諱。其中犯罪
    事實欄一部分，並核與證人高福全、乙○○於警詢及檢察官
    偵查中之證述相符，復有新竹銀行新明分行94年10月24日竹
    商銀新明字第09400907號函所附乙○○上揭支票存款帳戶之
    支存信用照會查詢單、退票明細資料表、往來明細表各1 份
    、該行95年8 月16日竹商銀新明字第09500715號函暨所附領
    用票據明細查詢單共13紙、及93年7 月20日、94年10月20日
    之支票領取證影本各1 紙、桃園地方法院檢察署95年12月11
    日公務電話紀錄單1 紙等在卷可資佐證。另犯罪事實欄二部
    份，被告自白核與證人甲○○、江支演於警詢及檢察官偵查
    中之證述相符，復有台灣票據交換所桃園縣分所94年3 月25
    日（94）台票桃字第120-15號函暨所附聯邦商業銀行桃鶯分
    行、票號為UC0000000 號之支票正反面及退票理由單、掛失
    止付票據提示人資料查報表、票據掛失止付通知書、遺失票
    據申報書各1 紙（均影本）、聯邦商業銀行桃鶯分行95年1
    月6 日（94）聯桃鶯字第5 號函等在卷可資佐證（上揭高福
    全、乙○○、甲○○、江支演警詢及檢察官偵訊筆錄及各該
    銀行函件與公務電話紀錄單，業據被告於本院審判中同意作
    為證據，本院審酌該筆錄作成時之情況，以之作為本案審理
    證據核屬適當，依刑事訴訟法第159 條之5 第1 項之規定，
    自有證據能力）。足見被告之自白核與事實相符，應可採為
    論罪科刑之依據。是本件事證已臻明確，被告之犯行洵堪認
    定，應予依法論科。
二、查被告行為後，刑法及刑法施行法部分條文業經修正公布，
    並均於95年7 月1 日施行。修正後刑法第2 條第1 項之規定
    ，係規範行為後法律變更所生新舊法律比較適用之準據法，
    於修正後刑法施行後，應適用修正後刑法第2 條第1 項規定
    之「從舊從輕」之原則為比較；修正後刑法第2條 第2 項，
    則為同條第1 項之特別規定，於修正後刑法施行後，關於非
    拘束人身自由之保安處分，應依修正後刑法第2 條第2 項之
    規定，適用裁判時之法律。又修正後刑法第35條，乃刑之重
    輕之法定次序與標準，應適用裁判時之修正後刑法第35條之
    規定。修正後刑法第2 條第1 項係採「從舊從輕」原則，適
    用最有利於行為人之法律。既曰法律，自較刑之範圍為廣；
    除法律有特別規定者（如修正後刑法第2 條第2 項非拘束人
    身自由之保安處分適用裁判時法，修正後刑法施行法第9 條
    之3 規定之情形），應依其規定；或事關執行之緩刑之宣告
    ，或犯罪在刑法修正施行前，自首在刑法施行後之自首部分
    ，或程序之規定（程序從新，如刑法第40條沒收宣告之程序
    規定），應適用裁判時之修正後刑法之規定外；依修正後刑
    法第2 條第1 項比較時，應就罪刑有關之共犯、未遂犯、連
    續犯、牽連犯、結合犯以及累犯加重、自首減輕暨其他法定
    加減原因（如身分加減）與加減例等一切情形，綜其全部之
    結果而為比較後，予以整體適用，不能割裂而分別適用有利
    益之條文。關於易科罰金之折算標準、易服勞役之折算標準
    及期限、罰金與死刑是否併予執行、多數有期徒刑定應執行
    之刑時之最高刑期之限制等之修正，事涉行為人易刑折算標
    準金額之多寡與期限之長短及定執行刑時能否就罰金刑併予
    執行或有期徒刑定應執行之刑時最高度之限制，亦均屬依修
    正後刑法第二條第一項所應比較適用法律之範圍。拘束人身
    自由之保安處分，並非屬修正後刑法第2 條第2 項規定應適
    用裁判時法之範圍，除有特別規定者外，亦屬應依修正後刑
    法第2 條第1 項比較適用之法律；從刑附屬於主刑，除法律
    有特別規定者外，依主刑所適用之法律（以上參考最高法院
    95年5 月23日刑事庭第8 次會議決議及最高法院24年上字第
    4634號、24年上字第5292號、27年上字第2615號、29年上字
    第525 號判例）。茲就與本案有關且於為刑之宣告前須先行
    及連帶確定應如何適用之法律修正情形列述如下：
  (一)本案被告所涉刑法第201 條第1 項偽造有價證券罪之最低度
    罰金刑，依修正前刑法第33條第5 款之規定為銀元1 元以上
    。而刑法分則各條文所定之罰金刑，其幣別原為「銀元」，
    倘非屬72年6 月26日至94年1 月7 日間新增或修正之條文，
    所定罰金數額並依罰金罰鍰提高標準條例第1 條前段規定提
    高為10倍，經換算為新台幣30元以上。而修正後刑法第33條
    第5 款則規定為新臺幣1,000 元以上，是比較修正前、後刑
    法第33條第5 款之規定，其關於罰金刑之最低度刑部分已有
    變更。
  (二)修正前刑法第55條規定：「犯一罪而其方法或結果行為犯他
    罪名者，從一重處斷」，此即學理上所稱之「牽連犯」，然
    現已廢止，即改採一罪一罰之原則。
  (三)修正前刑法第56條規定：「連續數行為而犯同一罪名者，以
    一罪論。但得加重其刑至二分之一」，然現已刪除，即採一
    罪一罰之原則。
  (四)就罰金刑之加減例，修正前刑法第68條規定「拘役或罰金加
    減者，僅加減其最高度」，修正後刑法第67條則規定「有期
    徒刑或罰金加減者，其最高度及最低度同加減之」，並刪除
    第68條有關罰金刑加減之規定，進言之，經修正後，罰金之
    最低度刑亦在加減之列。
  (五)經綜合適用修正前、後之罪、刑相關規定予以比較，修正後
    之規定顯非較修正前之規定對被告較有利，因之，依現行即
    修正後刑法第2 條第1 項前段規定，此部分自應整體適用修
    正前刑法之有關規定，合先敘明。另關於法定罰金刑之貨幣
    單位及提高倍數，依修正後刑法施行法第1 條之1 第1 項、
    第2 項前段規定修正貨幣單位為新臺幣，數額則提高為30倍
    ，與修正前之貨幣單位以銀元計算，並依罰金罰鍰提高標準
    條例第1 條前段之規定就其原定數額提高10倍後，再將銀元
    換算為新臺幣之比較結果，修正前後本罪法定罰金刑之輕重
    實質上並無變更，是僅涉及貨幣單位及提高倍數之準據法之
    更異，而與國家刑罰權之有無或輕重無涉，自屬法律修正，
    而非法律變更，並無修正後刑法第2 條第1 項規定之適用，
    應依一般法律適用原則即逕行適用修正後刑法施行法第1 條
    之1 第1 項及第2 項前段規定。
三、論罪科刑：
  (一)按行使偽造有價證券以使人交付財物，如果所交付者即係該
    證券本身之價值，則其詐欺取財仍屬行使偽券之行為，不另
    成立詐欺罪名（參閱最高法院25年上字第1814號判例要旨）
    。而「支票領取證」及「支票領取簿」，均為表示收領空白
    支票簿之證明，是均屬私文書無疑。故核被告就犯罪事實欄
    一所為各次偽造乙○○為發票人名義之支票，又各次盜蓋乙○○印章於「支票領取證」、及「支票領取簿」上，而偽造
    乙○○名義之「支票領取證」及「支票領取簿」，且均持向
    新竹銀行新明分行人員行使，核其所為，係犯刑法第201 條
    第1 項之偽造有價證券罪、第216 條及第210 條之行使偽造
    私文書罪。被告盜用乙○○印章之行為，為偽造有價證券之
    階段行為，其後偽造有價證券進而行使，行使偽造有價證券
    之低度行為應為偽造有價證券之高度行為所吸收，均不另論
    罪。被告各次盜蓋「乙○○」印章於「支票領取證」及「支
    票領取簿」上，其盜用印章為偽造「支票領取證」及「支票
    領取簿」等私文書之階段行為，偽造之低度行為又為行使偽
    造私文書之高度行為所吸收，亦均不另論罪。被告各次行使
    偽造「支票領取證」私文書及「支票領取簿」私文書，均各
    在時空密接之情形下，利用同一機會，且出於同一領取新空
    白支票簿之目的而為，各為接續犯，各僅論以行使偽造私文
    書一罪。
  (二)被告就犯罪事實欄二所為，係犯刑法第337 條之侵占遺失物
    罪、及第201 條第1 項之偽造有價證券罪。被告利用不知情
    之刻印店人員偽造「甲○○」之印章，為間接正犯。被告偽
    造「甲○○」印章之行為為偽造有價證券之階段行為，其行
    使偽造有價證券之低度行為應為偽造有價證券之高度行為所
    吸收，均不另論罪。
  (三)被告先後偽造有價證券共402 張（偽造乙○○部分共401 張
    ，偽造甲○○部份為1 張）之犯行，及先後11次行使偽造私
    文書之犯行，均分別時間緊接，手段相同，且各觸犯犯罪構
    成要件相同之罪名，顯分別基於概括之犯意為之，是均應分
    別依修正前刑法第56條規定論以連續偽造有價證券罪一罪、
    及連續行使偽造私文書一罪，並均加重其刑。
  (四)被告所犯上開連續偽造有價證券罪、連續行使偽造私文書罪
    、及侵占遺失物罪等三間，有方法目的之牽連關係，應依修
    正前刑法第55條牽連犯之規定，從一重之連續偽造有價證券
    罪論斷。
  (五)被告盜蓋乙○○之印章於「支票領取證」及「支票領取簿」
    私文書上並持以行使，此部分行使偽造私文書之犯行雖未據
    檢察官起訴，惟此部分與已起訴且經論罪之偽造有價證券部
    分，有牽連犯之裁判上一罪關係，自為起訴效力所及，本院
    應併予審判。
  (六)按刑法第62條所規定之自首，以對於未發覺之罪，向有偵查
    權之機關或公務員自承犯罪，進而接受裁判為要件；而具有
    裁判上一罪關係之犯罪，苟全部犯罪未被發覺前，行為人僅
    就其中一部分犯罪自首，固仍生全部自首之效力，反之，倘
    其中一部分犯罪已先被有偵查權之機關或公務員發覺，行為
    人方就其餘未被發覺之部分，自動供認其犯行時，因與上開
    自首之要件不符，自不得適用自首之規定減輕其刑，此有最
    高法院90年度台上字第5435號、84年度台上字第5553號裁判
    意旨可資參照。被告丙○○就犯罪事實欄一部分雖於94年8
    月2 日至桃園縣政府警察局楊梅分局自首，然就犯罪事實欄
    二之犯行，則先據被害人甲○○於94年3 月1 日填具遺失票
    據申報書，載明甲○○係於「93年12月初在桃園中壢一帶遺
    失空白支票」，由台灣票據交換所桃園縣分所於94年3 月25
    日函送桃園縣政府警察局平鎮分局處理，該支票則經江支演
    至銀行提示，然於94年3 月11日遭退票，並於同年4 月13日
    至該分局製作警詢筆錄，陳稱：該支票係碩豐公司老闆丙○○於93年12月底填寫金額後轉交給我的等語（見94年度偵字
    第14498 號卷第13頁），可見犯罪事實欄二部份之侵占遺失
    物及偽造有價證券等犯行，早於94年4 月13日即為有偵查犯
    罪權限之公務員所發覺。而上開二部份之侵占遺失物及偽造
    有價證券犯行間，既分別有連續犯及牽連犯之裁判上一罪關
    係，則依上開論述，被告嗣於94年8 月2 日始就它部分之偽
    造有價證券犯行自首，當不生自首之效力，併此敘明。
  (七)本院審酌被告雖坦認犯行，且表悔意，然其經營公司，竟不
    循正當管道向金融機構申請支票使用，而竊取偽造其兄乙○○之空白支票，使用完畢竟又向銀行偽領空白支票簿一再偽
    造簽發，復侵占友人甲○○之空白支票，偽刻印章後再偽造
    支票簽發他人，其間時間長達8 年餘，偽造支票張數多達
    401 張，雖大部分均經被告自行存入款項而兌現，然就乙○○部分尚有27張支票遭退票，總計金額達三千一百餘萬元，
    且致乙○○遭銀行拒絕往來，此有卷附新竹銀行之存退票明
    細資料表1 紙所載可查，可見被告犯行對金融機構就支票流
    通之管理、商業金融交易之往來安全及乙○○及甲○○之商
    業信用，均產生極大之潛在危險及實際危害。被告就偽造乙○○支票部分雖自行至警局自白犯行，然此係因持票人高福
    全已對發票名義人乙○○起訴請求給付票款二千餘萬元，且
    該帳戶已經多次退票而遭拒往，被告眼見犯行已無可掩飾，
    並為免兄長乙○○徒蒙此高額債款，始不得不為，自難以此
    即為被告犯後態度良好之論據。綜合上情，本院認被告之犯
    罪動機、目的及手段，均無足憫，且所偽造者均為自己兄長
    及友人之支票，犯罪所生危險及損害亦特別嚴重，故從重量
    處有期徒刑8 年，以茲懲儆。
  (八)被告偽造如附表所示票號之以「乙○○」為發票人名義之支
    票共401 張、偽造「秋錦橋」為發票人名義之支票1 張（付
    款人為聯邦商業銀行桃鶯分行、支票號碼UC0000000 號、發
    票日為94年3 月10日、金額為170,000 元），均為偽造之有
    價證券，不問屬於被告與否，均應依刑法第205 條宣告沒收
    （偽造乙○○部分支票中之未回籠部分，無法證明已滅失，
    亦一併宣告沒收）。被告偽造之「甲○○」印章1 枚雖未扣
    案，但無法證明已滅失，應依刑法第219 條宣告沒收。偽造
    「甲○○」之有價證券既經沒收，當兼括其上之印文，是其
    上偽造之「甲○○」印文即毋庸重複宣告沒收。
四、據上論斷，應依刑事訴訟法第299 條第1 項前段，修正後刑
    法第2 條第1 項前段，刑法第201 條第1 項、第216 條、第
    210 條、第205 條、第219 條，修正前刑法第56條、第55條
    、第33條第5 款，修正後刑法施行法第1 條之1 第1 項、第
    2項前段，判決如主文。
本案經檢察官郝中興到庭執行職務。
中　　華　　民　　國　　96　　年　　6 　　月　　28　　日
              刑事第十一庭審判長法　官　蔡榮澤
                                法  官  蕭世昌
                                法  官  紀凱峰
以上正本證明與原本無異。
如不服本判決，應於判決送達後10日內向本院提出上訴狀（應附
繕本），上訴於臺灣高等法院。
　　　　　　　　　　　　　　  　書記官　高文靜
中　　華　　民　　國　　96　　年　　7 　　月　　5 　　日
附錄論罪科刑法條：
中華民國刑法第201條
（有價證券之偽造變造與行使罪）
意圖供行使之用，而偽造、變造公債票、公司股票或其他有價證
券者，處3 年以上10年以下有期徒刑，得併科3 千元以下罰金。
行使偽造、變造之公債票、公司股票或其他有價證券，或意圖供
行使之用，而收集或交付於人者，處1 年以上7 年以下有期徒刑
，得併科3 千元以下罰金。
中華民國刑法第216條
（行使偽造變造或登載不實之文書罪）
行使第 210 條至第 215 條之文書者，依偽造、變造文書或登載
不實事項或使登載不實事項之規定處斷。
中華民國刑法第210條
（偽造變造私文書罪）
偽造、變造私文書，足以生損害於公眾或他人者，處 5 年以下有
期徒刑。
中華民國刑法第205條
（沒收物）
偽造、變造之有價證券、郵票、印花稅票、信用卡、金融卡、儲
值卡或其他相類作為提款、簽帳、轉帳或支付工具之電磁紀錄物
及前條之器械原料及電磁紀錄，不問屬於犯人與否，沒收之。
中華民國刑法第219條
（沒收之特例）
偽造之印章、印文或署押，不問屬於犯人與否，沒收之。
